【裁判字號】    99,訴,465
【裁判日期】    991217
【裁判案由】    清償債務
【裁判全文】
臺灣雲林地方法院民事判決               99年度訴字第465號
原      告  林水來
被      告  周敏政
訴訟代理人  施裕琛律師
上列當事人間請求清償債務事件，本院於民國99年12月10日言詞
辯論終結，判決如下：
    主  文
被告應給付原告新臺幣佰肆拾貳萬陸仟佰伍拾貳元，及自民
國九十九年十月五日起至清償日止，按週年利率百分之五計算之
利息。
原告其餘之訴駁回。
訴訟費用新臺幣肆萬伍仟玖佰肆拾陸元，由被告負擔百分之七十
五，餘由原告負擔。
    事實及理由
壹、程序事項：
    本件原告聲請本院對被告核發支付命令，請求被告給付新臺
    幣（下同）4,539,494 元及自民國99年10月5 日起至清償日
    止，按週年利率百分之5 計算之利息。經本院以99年度司促
    字第8205號支付命令送達被告，嗣被告於法定期間內提出異
    議，依民事訴訟法第519 條第1 項之規定，以原告支付命令
    之聲請，視為起訴。
貳、實體事項：
一、原告主張：
(一)、訴外人即債務人洪順福於83年12月29日向訴外人即債權人雲
    林縣二崙鄉農會（下稱二崙鄉農會）借款12,000,000元，並
    由原告及被告擔任連帶保證人（下稱系爭保證債務）。嗣後
    訴外人洪順福未按期繳納本息，由原告於95年7 月3 日與訴
    外人二崙鄉農會達成和解，原告並依據和解契約之約定以9,
    078,988 元清償系爭保證債務之本金、利息及違約金，而使
    系爭保證債務消滅。
(二)、民法第748 條規定「數人保證同一債務者，除契約另有訂定
    外，應連帶負保證責任。」同法第280 條規定「連帶債務人
    相互間，除法律另有規定或契約另有訂定外，應平均分擔義
    務。但因債務人中之一人應單獨負責之事由所致之損害，及
    支付之費用，由該債務人負擔。」又同法第281 條第1 項規
    定「連帶債務人中之一人，因清償、代物清償、提存、抵銷
    或混同，致他債務人同免責任者，得向他債務人請求償還各
    自分擔之部分，並自免責時起之利息。」是原告對被告有求
    償權。
(三)、本件原告清償訴外人洪順福對訴外人二崙鄉農會所負債務之
    金額為9,078,988 元，依上開法條規定，被告應負擔2 分之
    1 即4,539,494元，爰請求被告給付之。
(四)、對於被告主張以1,113,142 元與原告請求之金額為抵銷，沒
    有意見。
(五)、並聲明：１、被告應給付原告4,539,494 元，及自支付命令
    送達之日起至清償日止，按週年利率百分之5計算之利息。
    ２、訴訟費用由被告負擔。
二、被告則以：
(一)、保證人代主債務人清償後，依法應代位取得之債權，而應向
    主債務人請求清償，核無向其他保證人請求清償之理。
(二)、連帶保證人與連帶債務人核屬不相干之規定，原告誤引「連
    帶」二字，將「連帶債務人」與「連帶保證人」混為一談，
    併引用民法第748條、第280條等規定顯有錯誤。
(三)、又本件訴外人二崙鄉農會最先係對被告之財產為強制執行，
    被告所有財產均被拍賣而清償2,226,283 元，如原告之主張
    可採，連帶保證人間亦有民法第280 條前段連帶債務人間內
    部分擔額規定之適用，則原告亦應分擔被告清償金額之半數
    即1,113,142 元，故被告就此1,113,142 元對原告請求之金
    額為抵銷。
(四)、另原告為逃避保證責任而脫產，遭訴外人二崙鄉農會提起訴
    訟，雙方拖延數年後原告敗訴，導致滋生甚多遲延利息、違
    約金，依據民法第280 條但書規定，此等金額根本非被告應
    該負擔，而應由原告自己負責，不應該向被告請求。
(五)、且保證人向債權人為清償後，於其清償之限度內，承受債權
    人對於主債務人之債權。民法第745 條前段定有明文。則本
    件原告於清償債務後應先向主債務人即訴外人洪順福追討其
    清償之款項，惟原告怠於向訴外人洪順福追討，反而先向被
    告請求給付半數之分擔額，應屬有過失，依據民法第217 條
    之規定，被告對於原告怠於向訴外人洪順福追討之部分，可
    以主張不負分擔之責。
(六)、再者，據悉原告已對訴外人洪順福取得清償債務之確定支付
    命令，則原告已可請求訴外人洪順福給付原告已清償之款項
    ，倘本件原告又可請求被告給付，則原告將可雙重請求給付
    ，而獲得超過其清償金額之不當得利。
(七)、並聲明：１、原告之訴駁回。２、訴訟費用由原告負擔。
三、兩造不爭執事項：
(一)、訴外人洪順福於83年12月29日向訴外人二崙鄉農會借款12,0
    00,000 元，並由原告及被告擔任連帶保證人。嗣後訴外人
    洪順福未按期繳納本息，由原告於95年7 月3 日與訴外人二
    崙鄉農會達成和解，原告並依據和解契約之約定以9,078,98
    8 元清償系爭保證債務之本金、利息及違約金，而使系爭保
    證債務消滅。
(二)、訴外人二崙鄉農會最先係對被告之財產為強制執行，被告所
    有財產均被拍賣而清償2,226,283 元。
四、主要爭點：
(一)、原告可否請求被告給付其清償系爭保證債務金額之半數，即
    4,539,494元 ？
(二)、被告主張以1,113,142 元與原告請求之金額為抵銷，有無理
    由？
(三)、原告是否有因脫產而導致系爭保證債務衍生出遲延利息及違
    約金，而應由原告對該等遲延利息及違約金單獨負清償之責
    ？
(四)、原告於清償債務後是否應先向主債務人即訴外人洪順福追討
    其清償之款項？原告是否怠於向洪順福追討？被告對於原告
    怠於向洪順福追討之部分，是否可以主張不負分擔之責？
(五)、原告已經對訴外人洪順福取得確定支付命令，如果又對被告
    請求給付，是否即造成原告獲有不當得利？
五、本院之判斷：
(一)、訴外人洪順福於83年12月29日向訴外人二崙鄉農會借款12,0
    00,000元，並由原告及被告擔任連帶保證人。嗣後訴外人洪
    順福未按期繳納本息，由原告於95年7 月3 日與訴外人二崙
    鄉農會達成和解，原告並依據和解契約之約定以9,078,988
    元清償系爭保證債務之本金、利息及違約金，而使系爭保證
    債務消滅，為兩造所不爭執，並有擔保放款借據、二崙鄉農
    會95年11月15日二農信字第0950002144號函（本院99年度司
    促字第8205號卷第3 、4 頁）等在卷可稽，故上開事實，堪
    認屬實。
(二)、按數人保證同一債務者，除契約另有訂定外，應連帶負保證
    責任。民法第748 條定有明文。又數人保證同一債務者，學
    說上稱為共同保證，此項保證，依民法第748 條之規定，保
    證人原則上負連帶保證責任，亦即成立連帶債務。本件保證
    債務雖係連帶保證，但其保證人既有數人，故可認為係共同
    保證之變例，除因保證人與主債務人連帶負責，致保證人喪
    失先訴抗辯權外，其他效果與單純共同保證應無不同，易言
    之，民法第748 條共同保證人連帶責任之規定，亦應類推適
    用於此種連帶保證，在數連帶保證人之間，成立連帶債務。
    從而本件連帶保證人之一，已清償全部債務者，依民法第28
    0 條、第281 條之規定，對於其他連帶保證人，自得主張求
    償權（前司法行政部50年11月20日臺五十令民字第6007號令
    、最高法院71年度臺上字第5054號判決意旨參照）。本件原
    告與被告既同為訴外人洪順福向訴外人二崙鄉農會借款之連
    帶保證人，則兩造對其等為保證之系爭保證債務仍為連帶債
    務，已無疑義。又原告既已以9,078,988 元清償系爭保證債
    務，使系爭保證債務消滅，而使被告同免對訴外人二崙鄉農
    會負履行債務之責任，且兩造又無以契約另定彼此間就連帶
    債務之分擔額，則依民法第280 條前段「連帶債務人相互間
    ，除法律另有規定或契約另有訂定外，應平均分擔義務。」
    及同法第281 條第1 項「連帶債務人中之一人，因清償、代
    物清償、提存、抵銷或混同，致他債務人同免責任者，得向
    他債務人請求償還各自分擔之部分，並自免責時起之利息。
    」等規定，當可請求被告給付其清償系爭保證債務所支出金
    額之半數即4,539,494 元。
(三)、本件訴外人二崙鄉農會最先係對被告之財產為強制執行，被
    告所有財產均被拍賣而清償2,226,283 元，有雲林縣二崙鄉
    農會97年4 月15日二農信字第0970000767號函在卷可查（本
    院卷第31頁），並為原告所不爭執。依民法第748 條、第28
    0 條前段、第281 條第1 項等規定，原告自亦需就被告清償
    之金額負半數之分擔額，即1,113,142 元。又按二人互負債
    務，而其給付種類相同，並均屆清償期者，各得以其債務，
    與他方之債務，互為抵銷。抵銷，應以意思表示，向他方為
    之。其相互間債之關係，溯及最初得為抵銷時，按照抵銷數
    額而消滅。民法第334 條第1 項本文、第335 條第1 項分別
    定有明文，本件符合抵銷適狀，且被告已於本院言詞辯論時
    以1,113,142 元向原告為抵銷之意思表示，則被告主張以上
    開數額與原告所請求之金額互扣抵，於法有據，應予准許。
    則本件經抵銷後原告得請求被告給付之金額為3,426,352 元
    （4,539,494 元－1,113,142 元＝3,426,352 元）。
(四)、又被告以「原告為逃避保證責任而脫產，遭訴外人二崙鄉農
    會提起訴訟，雙方拖延數年後原告敗訴，導致滋生甚多遲延
    利息、違約金，依據民法第280 條但書規定，此等金額根本
    非被告應該負擔，而應由原告自己負責」等語置辯。經查，
    原告雖有於88年11月30日將其坐落雲林縣崙背鄉○○段0453
    地號土地無償贈與其妻即訴外人廖真珠，並於同年12月9 日
    向地政機關辦理所有權移轉登記。後經訴外人二崙鄉農會訴
    請撤銷上開贈與及所有權移轉登記行為，並將上開土地所為
    之所有權移轉登記予以塗銷，經本院以90年度重訴字第55號
    判決訴外人二崙鄉農會勝訴，有上開判決影本在卷可查（本
    院院第11頁至第12頁）。惟經本院調取本院89年度執字第71
    57號卷，發現訴外人二崙鄉農會已於89年間獲本院發給89年
    度促字第7279號確定支付命令，依該支付命令所載訴外人洪
    順福應向債權人給付12,000,000元，及相關利息、違約金。
    可見訴外人洪順福於83年間借得12,000,000元款項後，至89
    年間均未返還分文借款，所積欠訴外人二崙鄉農會之本息及
    違約金已超過12,000,000元，故本件原告及被告所應負清償
    責任之金額（包括遲延利息、違約金），均源自訴外人即主
    債務人洪順福不履行債務而來。縱原告於88年間有脫產之行
    為，其脫產期間所生之遲延利息、違約金，亦不屬因原告一
    人應單獨負責之事由所致之損害及支付之費用，而屬訴外人
    洪順福及兩造均遲延清償債務所致。且原告於95年7 月3 日
    與訴外人二崙鄉農會達成和解，並據和解契約之約定以9,07
    8,988 元為清償，而使系爭保證債務消滅，已使系爭保證債
    務不履行之遲延利息及違約金不再發生，非但未造成被告之
    損害，反使被告獲得利益。故被告援引民法第280 條但書之
    規定，主張原告應自負脫產期間系爭保證債務所生之遲延利
    息及違約金債務，應屬無據。
(五)、被告復抗辯稱：保證人向債權人為清償後，於其清償之限度
    內，承受債權人對於主債務人之債權。民法第745 條前段定
    有明文。則本件原告於清償債務後應先向主債務人即訴外人
    洪順福追討其清償之款項，惟原告怠於向訴外人洪順福追討
    ，反而先向被告請求給付半數之分擔額，應屬有過失，依據
    民法第217 條之規定，被告對於原告怠於向訴外人洪順福追
    討之部分，可以主張不負分擔之責等語。按民法第748 條規
    定：數人保證同一債務者，除契約另有訂定外，應連帶負保
    證責任。故共同保證人相互間之關係，除契約另有訂定外，
    仍有民法第281 條之適用，換言之，共同保證人之一人為清
    償時，其超過自己分擔部分，對於他共同保證人仍有求償權
    之存在，此項求償權之存在，要不因該共同保證人對於主債
    務人同時享有求償權而受影響（前司法行政部60年1 月15日
    臺六十令民字第277 號令可資參照）。本件原告於向訴外人
    二崙鄉農會清償9,078,988 元後，依據民法第745 條前段規
    定固承受訴外人二崙鄉農會對於訴外人洪順福之債權，而可
    基於債權人之身份向訴外人洪順福請求清償。但原告之上開
    權利與其可依據民法第748 條、第280 條前段、第281 條第
    1 項等規定向被告請求給付清償金額半數分擔額之權利，並
    不排斥，亦無優先順位可言。原告究決定先向主債務人即訴
    外人洪順福請求清償，或先向被告請求給付清償額半數之分
    擔額，均屬原告之權利，可由原告衡量訴外人洪順福及被告
    之資力狀況、請求是否有實益等各種情形而為行使，故不能
    謂原告不先向訴外人洪順福請求清償即屬有過失。因而，被
    告上開辯解，應為不可採。
(六)、另被告復辯稱：據悉原告已對訴外人洪順福取得清償債務之
    確定支付命令，則原告已可請求訴外人洪順福給付原告已清
    償之款項，倘本件原告又可請求被告給付，則原告將可雙重
    請求給付，而獲得超過其清償金額之不當得利等語。且訴外
    人亦自陳原告已對其取得確定支付命令（本院卷第37頁）。
    惟以訴訟或督促程序主張、確認權利，並取得執行名義，與
    聲請強制執行以實現權利係屬二事，原告既依據民法第745
    條前段規定可以承受訴外人二崙鄉農會對訴外人洪順福之債
    權，而得基於債權人之地位對訴外人洪順福請求清償，又可
    依據民法第748 條、第280 條前段、第281 條第1 項等規定
    請求被告給付清償金額半數分擔額，則原告分別使用督促程
    序及提起訴訟之方式主張、確認權利當屬於法有據，而無所
    謂不當得利。至於，原告嗣後是否持確定支付命令及確定判
    決聲請強制執行以實現權利，其聲請執行之金額是否逾其向
    訴外人二崙鄉農會清償之金額，則均屬強制執行階段的問題
    ，而與本件無涉。因而，即便原告已對訴外人洪順福取得確
    定支付命令，其再提起本件訴訟，請求被告給付，尚不生不
    當得利，則被告此部分之抗辯，亦屬無據。
(七)、給付無確定期限者，債務人於債權人得請求給付時，經其催
    告而未為給付，自受催告時起，負遲延責任。其經債權人起
    訴而送達訴狀，或依督促程序送達支付命令，或為其他相類
    之行為者，與催告有同一之效力。前項催告定有期限者，債
    務人自期限屆滿時起負遲延責任。遲延之債務，以支付金錢
    為標的者，債權人得請求依法定利率計算之遲延利息；應付
    利息之債務，其利率未經約定，亦無法律可據者，週年利率
    為百分之5 。民法第229 條第2 項、第233 條第1 項前段、
    第203 條分別定有明文。本件原告請求被告賠償之金額，並
    未定有給付之期限，則原告請求自支付命令送達被告之翌日
    即99年10月5 日起至清償日止，按週年利率百分之5 計算遲
    延利息，未逾上開規定之範圍，亦無不合，應予准許。
六、綜上，原告依據連帶保證之法律關係，及民法第748 條、第
    280 條、第281 條第1 項之規定，請求被告給付4,539,494
    元，應屬有據。惟經被告主張以1,113,142 元為抵銷後，原
    告請求之上開金額中之3,426,352 元及自99年10月5 日起至
    清償日止，按週年利率百分之5 計算遲延利息部分，為有理
    由，應予准許，逾此部分，則屬無據，應予駁回。
七、訴訟費用負擔之依據：民事訴訟法第79條。
中    華    民    國    99    年    12    月    17    日
                  民事第二庭    法  官  楊昱辰
以上正本係照原本作成
如對本判決上訴，須於判決送達後廿日內向本院提出上訴狀。如
委任律師提起上訴者，應一併繳納上訴審裁判費。
中    華    民    國    99    年    12    月    17    日
                                書記官  李松坤

司法院資訊處製作；財團法人民間司法改革基金會備份。
